---
title: "Veri Duzenleme/Manipulasyon"
author: "Dr. Kubra Atalay Kabasakal"
date: "20/12/2021"
output: html_document
---
  
<!-- YAML bolumunde yer alan um bolumlerde degişiklik yapabilirsiniz. -->
  
## R kodu ve metin yazımı
  
Bu bolume notlar alabilirsiniz.

## Nesne tanımlama

```{r}
x <-3
x
```

## Hatalar

```{r error=TRUE}
# case sensitive
X
```

## Veri Setleri

Kodu çalıştırın ve global enviromentı kontrol edin.

```{r echo = FALSE, message=FALSE}
library(dplyr)
data(band_members)
data(starwars )
```

Bir kod bloğu ekleyip **band_members** ve  **starwars** veri yapılarını inceleyiniz.


# Bugun kullanılacak olan R paketleri

```{r message=FALSE, warning=FALSE}
library(dplyr)
library(gapminder)
library(magrittr)
library(tuev)
library(EdSurvey)
library(intsvy)
library(foreign)
library(RALSA)


```

# Başlamadan sizden ricam

- Kodları slaytlardan kopyalayıp **yapıştırmayın.** 
  
- Yazarken sorunla karşılaşmak öğrenmenin önemli bir parçasıdır.  

- Gün boyunca soru sormaktan çekinmeyin.  
  
- Herhangi birini ve ya soruyu **yargılamayın.**


# Haydi başlayalım...
