---
title: "`r emo::ji('muscle')` 4005 R ile Büyük Veri Analitiği"
subtitle: " <br> `r emo::ji('graph')` Veri Manipulasyonu_01"
author: "<br> <br> `r emo::ji('woman_teacher')` Dr. Kübra ATALAY KABASAKAL <br> Hacettepe Üniversitesi"
date: "20/12/2021 <br> <br> <br> <br>`r emo::ji('e-mail')` katalay@hacettepe.edu.tr"
output:
  xaringan::moon_reader:
    lib_dir: libs
    css: ["xaringan-themer.css", "slides-style.css"]
    nature:
      highlightStyle: solarized-light
      highlightLines: true
      countIncrementalSlides: false
      ratio: "16:9"
      slideNumberFormat: |
        <div class="progress-bar-container">
          <div class="progress-bar" style="width: calc(%current% / %total% * 100%);">
          </div>
        </div>
---

```{r child = "../setup.Rmd"}
```

```{r set-theme, include=FALSE}
library(xaringanthemer)
style_duo_accent(
  primary_color      = "#0F4C81", # pantone classic blue
  secondary_color    = "#B6CADA", # pantone baby blue
  header_font_google = google_font("Raleway"),
  text_font_google   = google_font("Raleway", "300", "300i"),
  code_font_google   = google_font("Source Code Pro"),
  text_font_size     = "30px"
)
```


```{r load-packages, include=FALSE, message=FALSE, warning=FALSE}
library(tidyverse)
library(dplyr)
library(tuev)
library(emo)
```

# Veri Düzenlemeye Giriş .huge[`r emo::ji("stats")`]

.hand[İçerik...]

- dplyr paket tanıtımı
<br>
<br>

--
- Veri yapısını anlama
<br>
<br>

--
- pipe **%>%** operatorü
<br>
<br>

--
- **select()**, **filter()** ve **arrange()** fonksiyonları
<br>
<br>

--

---

# dplyr .huge[`r emo::ji("package")`]


.hand[Veri Manipulasyonu...]

-   Veri düzenlemede en sık kullanılan paketlerden biri **dplyr** paketidir.

--

-   Veri manipulasyonunun **grammeri** paketin tanıtımında kullanılmıştır. 

---

class: middle

.pull-left[
  .huge-text[dplyr]
  .huge[`r emo::ji("package")`] <br>
]
.pull-right[
  .midi[
  **select()** <br>  
  
  **mutate()**<br>
  
  **filter()**<br>
  
  **arrange()**<br>
  
  **group_by()**<br>
  
  **summarise()**<br>
  ]
]

---
# dplyr 

.hand[ Paketin en sık kullanılan fonksiyonları ise] 
<br>


**select():**   istenilen değişkenlere gore yeni bir veri seti oluşturma
<br>
--
**mutate():**   yeni degişkenlerin veri setine eklenmesi
<br>
--
**filter():**   istenilen gözlemlerle yeni bir veri oluşturma
<br>
--
**arrange():**  gözlemlerin seçilen degişkenlere göre yeniden sıralanması
<br>
--
**group_by():**  veride grup bazinda işlem yapma
<br>
--
**summarise():** veriden ozet istatisikleri elde etme
<br>
--
**baglama (pipe)** **%>%** - işlemleri bağlama
<br>
--
**join()** - veri birleştirme
<br>
--


---

### paketin vignetleri

`r emo::ji('link')` [From base R to dplyr](https://cran.r-project.org/web/packages/dplyr/vignettes/base.html)<br>
 `r emo::ji('link')` [colwise](https://cran.r-project.org/web/packages/dplyr/vignettes/colwise.html)<br>
`r emo::ji('link')` [dplyr compatibility](https://cran.r-project.org/web/packages/dplyr/vignettes/compatibility.html)<br>
`r emo::ji('link')` [Introduction to dplyr](https://cran.r-project.org/web/packages/dplyr/vignettes/dplyr.html)<br>
`r emo::ji('link')` [Grouped data](https://cran.r-project.org/web/packages/dplyr/vignettes/grouping.html)<br>
`r emo::ji('link')` [Programming with dplyr](https://cran.r-project.org/web/packages/dplyr/vignettes/programming.html)<br>
`r emo::ji('link')` [rowwise](https://cran.r-project.org/web/packages/dplyr/vignettes/rowwise.html)<br>
`r emo::ji('link')`  [Two-table verbs](https://cran.r-project.org/web/packages/dplyr/vignettes/two-table.html)<br>
`r emo::ji('link')`  [Window functions](https://cran.r-project.org/web/packages/dplyr/vignettes/window-functions.html)
<br> 
---
### referans vermek icin  

```{r}
citation("dplyr") 
```



---
.pull-left[
<br>
### paketin cran sayfası 

`r emo::ji('link')` <br>  [link](https://cran.r-project.org/web/packages/dplyr/index.html)

]
.pull-right[
<br>
### paketin indirilme  istatistikleri
`r emo::ji('link')` <br> [link](https://ipub.com/dev-corner/apps/r-package-downloads/)
]
---

## Uluslararası Eğitim Araştırmaları

.pull-left[

### PISA

- Program for International Student Assessment-PISA
  -     Uluslararası Öğrenci Değerlendirme Programı

- 15 yaş grubundaki öğrencilerin matematik, fen ve okuma
becerilerindeki durumlarını belirlemeye yönelik bir çalışmadır.

- Ekonomik İşbirliği ve Kalkınma Örgütü (OECD) tarafından düzenlenir.

]
.pull-right[
### TIMSS

- Trends in International Mathematics and Science Study
  -     Uluslararası Matematik ve Fen Eğilimleri Araştırması

- Öğrencilerin matematik ve fen alanlarında kazandıkları bilgi ve becerilerin değerlendirilmesine yönelik bir tarama araştırmasıdır. 

- Uluslararası Eğitim Başarılarını Değerlendirme Kuruluşu'nun bir projesidir.

]

---

## Veri Setleri

.pull-left[
`r emo::ji('link')` <br>
[PISA database](https://www.oecd.org/pisa/data/) <br>
]
--
.pull-right[

`r emo::ji('link')` <br>
[TIMSS 2019 database](https://timss2019.org/international-database/) <br>

`r emo::ji('link')` <br>
[TIMSS 2015 database](https://timssandpirls.bc.edu/timss2015/international-database/) <br>

`r emo::ji('link')` <br>
[TIMSS 2015 database](https://timssandpirls.bc.edu/timss2011/international-database.html)<br>
]

---
## Uluslararası Sınavlarla İlgili R paketleri

- **instvy** paketi: International Assessment Data Manager 
- **intsvy** paketi (Caro ve Biecek, 2017) TIMSS, PIRLS, PISA ve ICILS gibi uluslararası değerlendirme çalışmalarının verilerini aktarma, birleştirme ve analiz etme amacıyla geliştirilmiştir. 

- **intsvy** paketindeki **pisa.select.merge()** fonksiyonuyla aşağıdaki komutlar kullanılarak istenilen ülke/ülkelerin istenilen değişkenlerine ilişkin veri seti oluşturulabilir.

- İlgili fonksiyon bir SPSS dosyası okuduğu için **.sav** uzantılı dosyaların okunmasında kullanılan **foreign**  paketi  sistemde yüklü olmalıdır. 

---
## **instvy** paketi

- Türkiye öğrenci anketi veri dosyasında yer alan sekiz ve Türkiye okul anketi veri dosyasında yer alan üç değişken seçilerek ve “pisa2015” nesnesi oluşturmuştur.

```{r eval=FALSE}
library("intsvy")
library("foreign")
pisa2015 <- pisa.select.merge(folder="F:\\PISA", # folder=getwd()
student.file="CY6_MS_CMB_STU_QQQ.sav",
school.file="CY6_MS_CMB_SCH_QQQ.sav",
student=c("ST001D01T","ST004D01T","STRATUM","MISCED","FISCED","IMMIG","LANGN","ESCS",)
school=c("SCHSIZE","CLSIZE","STRATIO"),
  countries=c("TUR"))
```

Komutların çalısması uzun zaman alabilir. Büyük dosyaların okunması sırasında, dosya büyüklüğüne ve bilgisayar özelliklerine bağlı olarak, mevcut  **bellek (memory)** hata mesajı alınabilir.

---
## **EdSurvey** paketi

- PISA, TALIS, PIAAC, TIMSS, PIRLS, ICILS gibi sınavların veri setlerini indirmede, karmaşık veri setlerini **olası puanları** dikkate alarak analiz etmede kullanılan bir pakettir. 

```{r eval=FALSE}
library(EdSurvey)
```

- Ornek olarak aşağıda yer alan kod 2012 yılı PISA veri setini, bilgisayarınızda istediğiniz yere indirecektir.

```{r  eval=FALSE}
downloadPISA(years = 2012, database = c("INT"), root=getwd())

```

- bu işlem de bilgisayar özelliklerine bağlı da olsa **zaman alan** bir işlemdir.

---
## Olası Değer

- 450 kişilik bir grupta 150 kadın 300 erkek olduğu bir evrenden 60 kişinin oluşturduğu bir örneklemin rastgele seçildiğini düşünelim.

--

- Bu seçim sonucu 30 kadın 30 erkek seçilmiş olsun. 

--

- Evrende erkekler kadınlardan daha çok temsil edilirken örneklemde eşit temsil edilmektedirler. 

--

- Kadınların örnekleme seçilme olasılığı = 30/150=0.2
- Erkeklerin örnekleme seçilme olasılığı = 30/300=0.1

---
## Olası Değer

-  örnekleme ilişkin ölçümler
```{r}
set.seed(41)
kadin <- sample(50:90,30)
erkek <- sample(30:70,30)

kadin
erkek
```

---
## Olası Değer

```{r}
mean(kadin);mean(erkek)
```


örneklem ağırlıklandırılması **kullanılmadan** ortalama
```{r}
(sum(kadin)+sum(erkek))/60
```

örneklem ağırlıklandırılması **kullanılarak** ortalama
```{r}
(sum(kadin)*(1/0.2) + sum(erkek)*(1/0.1))/450
```

---
## **EdSurvey** paketi

Aşağıdaki kod sgp olarak kodlu olan Singapur ülkesine ilişkin verileri çeker.
 
```{r eval =FALSE }
sgp2012 <- readPISA(path = "sunum/PISA/2012", database = "INT", countries = "sgp")
```

- bu işlem de bilgisayar özelliklerine bağlı da olsa zaman alan bir işlemdir.

---
## **EdSurvey** paketi

- Bu tarz uzun süren işlemleri tekrarlamamak için, oluşan veriyi daha sonra R  ortamına kolayca aktarmak için **saveRDS()** fonkisyonu ile **.Rds**, **save()** ile **.Rdata** bir dosyaya kaydedebilirsiniz.

- Oluşan dosya tekrar R ortamına **readRDS()** ya da **load()** fonksiyonu ile aktarılabilir.

---
## **EdSurvey** paketi

- Oluşan sgp2012 verisinden istediğiniz sütunları **getData()** fonksiyonu ile seçebilirsiniz.


```{r eval =FALSE}
# okuma ve agirlandirma degiskenlerini gg nesnesine atama
gg <- EdSurvey::getData(sgp2012, c("cnt","read","w_fstuwt"))  
head(gg)
```

---
## **EdSurvey** paketi


```{r eval =FALSE}
edsurveyTable(read ~ st04q01 + st20q01, data = sgp2012)

```


---
## RALSA
`r emo::ji('link')` <br>
[RALSA](http://ralsa.ineri.org/user-guide/)

The R Analyzer for Large-Scale Assessments (RALSA)
```{r eval=FALSE}
library(RALSA)
```


---
## Türkiye Veri Setleri

- Türkiye Uluslararası Eğitim Verisi **(tuev)** geniş kapsamlı uluslararası başarı değerlendirme programlarından **PISA** ve **TIMSS** Türkiye verilerini depolayan bir R kütüphanesidir. 

- Bu eğitimde 
  - **PISA 2018** (OECD, 2019) <br>      
  - **TIMSS 2019** (Mullis, Martin, Foy, Kelly, & Fishbein; 2020) <br>  
veri setleri kullanılacaktır. 

---

## **tuev** paketin yüklenmesi


- githubdan paket yükleyebilmek için yüklenmesi gereken paket `r emo::ji("package")` <br>
```{r eval=FALSE}
install.packages("devtools")
# devtools paketinin etkinleştirilmesi
library(devtools)
```

- tuev paketinin yüklenmesi `r emo::ji("package")` <br>
```{r eval=FALSE}
devtools::install_github("tuevpaket/tuev")
#paketin etkinleştirilmesi
library(tuev)
```

---

## PISA 2018 Verisi

- bilissel veri seti
```{r}
data(PISA_COG_2018) 
```
- ogrenci veri seti
```{r}
data(PISA_STU_2018) # ogrenci verisi
```
- okul veri seti
```{r}
data(PISA_SCH_2018) # okul verisi
```

---

## İlk önce pipe **%>%**

- **dplyr()** paketindeki tüm fonksiyonlar daha az değişken oluşturmak amacıyla pipe operatorü **%>%** ile kullanılabilir.

- **%>%** operatorü sık kullanılan bir operatördür.
- kısa yolu: **Ctrl+Shift+M**

- **%>%** operatorün yer aldığı paket ise **magrittr** 

```{r message=FALSE, warning=FALSE}
library(magrittr)
```

---

## İlk önce pipe %>%
.pull-left-narrow[

- **%>%** solundaki nesneye sağındaki fonksiyonu uygular.
```{r eval=FALSE}
x %>% f(y) = f(x, y)
```

- **%>%**  `r emo::ji("point_right")`<br>  
 
]
--
.pull-right-wide[

```{r message=FALSE, warning=FALSE}
library(gapminder)
gapminder %>% 
  filter(country == "Canada") %>% 
  head(2)
```

  - bizi fazla yazmaktan kurtarır
  - kodu okunabilir kılar
  - zincirlemeye/bağlamaya izin verir
  - Veri düzenleme işlerinde her zaman kullanışlıdır.
]

---

## **%>%** pipe kullanımı

- pipe, her bir fonksiyonu ayrı bir satırda bulundurduğunuzda en net şekilde okunur.

```{r eval=FALSE}
veri %>% 
  ilk_fonksiyon(.....) %>% 
  ikinci_fonksiyon(.....) %>% 
  ucuncu_fonksiyon(.....) %>% ...

```


- pipenin solundaki öğeler, sağdaki fonksiyonun ilk argümanına iletilir. 

- Fonksiyon ilk argümanı olan veriyi pipenin **solundan** alır, kalan argümanlar fonksiyonun **sağındadır.**

---

## **%>%** pipe kullanımı


- Bazı fonksiyonların, ilk argümanı veri seti olmayabilir. Bu durumda veri seti argüman değeri  .large["**.**"]  olarak kullanılabilir.

- Veri seti regresyon modelinde ilk argüman değildir.


```{r eval=FALSE}

veri %>% lm(degisken1 ~ degisken2, data= .)

```

---

## **%>%** pipe kullanımı

pipe kullanımı ile oluşan çıktıdan yeni bir nesne oluşturmak istiyorsanız, atama operatoru **<-**
kullanmalısınız `r emo::ji("note")`.

```{r eval=FALSE}

yeninesne <- veri %>% lm(degisken1 ~ degisken2, data= .)

```

Bağlama işlemleri ne kadar uzun olursa olsun **<-** operatorü en başta olmalıdır.

---

## Veri seti yapısını inceleme

Veri setlerinde yapı incelemek için **glimpse()**, **str()** gibi fonksiyonlar kullanılabilir.

```{r}
glimpse(PISA_COG_2018)
```

---

## Veri seti yapısını inceleme

Veri setlerinde yapı incelemek için **glimpse()**, **str()** gibi fonksiyonlar kullanılabilir.

```{r}
glimpse(PISA_STU_2018)
```

---

## Veri seti yapısını inceleme

Veri setlerinde yapı incelemek için **glimpse()**, **str()** gibi fonksiyonlar kullanılabilir.

```{r}
glimpse(PISA_SCH_2018)
```

---

## Yeni Veri Seti Oluşturma

- Veri setinden sütun bazında seçim yapmak için **select()** fonksiyonu kullanılabilir.

- **select()** fonksiyonu kullanımı
```{r eval=FALSE}
select(veri_seti, degisken_adi, degisken_adi,..)
```

- **select()** fonksiyonunun pipe ile kullanımı
```{r eval=FALSE}
veri_seti %>% select(degisken_adi, degisken_adi,..)
```

---

## Yeni Veri Seti Oluşturma

-  6890 satır 1119 sütunlu veri seti
PISA_STU_2018'yı kullanarak yeni bir veri seti oluşturalım.

```{r}
PISA_STU_2018 %>% select(CNTSTUID,ST001D01T,ST004D01T,ESCS)
```

---
## **arrange()** fonksiyonu

- **arrange()** veri setini satırlara gore tekrar sıralar. 
- Bu sıralamayı alfabetik yapar. 

- **arrange()** fonksiyonu kullanımı
```{r eval=FALSE}
arrange(veri_seti, degisken_adi) %>% head(3)
```

- **arrange()** fonksiyonunun pipe ile kullanımı

```{r eval=FALSE}
veri_seti %>% arrange(degisken_adi)
```  

---
## **arrange()** fonksiyonu

- Veri setinden dört değişken seçip yeni bir veri setine atama 

```{r}

df1 <- PISA_STU_2018 %>% select(CNTSTUID,ST001D01T,ST004D01T,ESCS)

```  

- Yeni oluşan df1 veri setini ESCS (sosyaekonomik düzey) puanlarına göre sıralama

```{r}
arrange(df1,ESCS)
```

---
## **arrange()** fonksiyonu

- **desc()** fonksiyonu ile sıralama büyükten küçüğe de yapılabilir.

```{r}
arrange(df1,desc(ESCS))

```

---
## **select()** ve **arrange()**  fonksiyonu

Yaptığımız işlemleri pipe operatoru ile bağlayabilirsiniz.

```{r}
PISA_STU_2018 %>% 
  select(CNTSTUID,ST001D01T,ST004D01T,ESCS) %>%
  arrange(ESCS)
```

---
## **filter()** fonksiyonu

- Satır bazında veri seçim işlemi yapmak amacıyla kullanılır.

- **filter()** fonksiyonu kullanımı
```{r eval=FALSE}
filter(veri_seti, kosul ve/veya kosullar)
```

- **filter()** fonksiyonunun pipe ile kullanımı
```{r eval=FALSE}
veri_seti %>% filter(kosul ve/veya kosullar)
```

---
## Mantıksal Operatorler

- **filter()** fonksiyonunu **mantıksal operatorler** kullanarak satır bazında seçim yapar.

- **mantıksal operatorler** koşulları test eder. 

```{r}
x <- 1
x==1
```

```{r}
x <- 1
x!=1
```

---
## Mantıksal Operatorler

- TRUE, FALSE ve NA değerleri alırlar.
- **filter()** fonksiyonunu ise koşulun sağlandığı satırları seçer.

  - **==**         : eşittir.
  - **!= **        : eşit değildir.
  - **>,>=,<,<= ** : büyüktür, büyük eşittir,....
  - **%in%**       : bir ya da birden fazla değerin varlığını kontrol eder. 

- Mantıksal Operatörlerin kombinasyonları da kullanılabilir.
  - **&**: ve
  - **|**: ve ya
  - **!**: değil


---
## **filter()** fonksiyonu

PISA verisinde anne eğitim düzeyi lisansüstü olan öğrencilerin seçilmesi

```{r}
PISA_STU_2018 %>% filter(MISCED==6) %>% head(4)
```

---
## **filter()** fonksiyonu

PISA verisinde anne eğitim düzeyi **ve** baba eğitim düzeyi lisansüstü olan öğrencilerin seçilmesi

```{r}
PISA_STU_2018 %>% filter(MISCED==6 & FISCED==6)  %>% head(4)

```

---
## **filter()** fonksiyonu

PISA verisinde anne eğitim düzeyi **ve ya** baba eğitim düzeyi lisansüstü olan öğrencilerin seçilmesi

```{r}
PISA_STU_2018 %>% filter(MISCED==6 | FISCED==6)

```



---

.hand-large[teşekkürler !]

--


.large[`r emo::ji('confused')`]
--
<br>
.large[`r emo::ji('happy')`]


---
## KAYNAKLAR

- Caro, D. H. & Biecek, P. (2017). intsvy: An R Package for analyzing ınternational large-scale assessment data. Journal of Statistical Software, 81(7), 1-44. doi: 10.18637/jss.v081.i07 (URL:http://doi.org/10.18637/jss.v081.i07)

- Martin, M. O., von Davier, M., & Mullis, I. V. S. (Eds.). (2020). Methods and Procedures: TIMSS 2019 Technical Report. Boston College, TIMSS & PIRLS International Study Center website:   https://timssandpirls.bc.edu/timss2019/methods adresinden erişildi.

- Mullis, I. V. S., Martin, M. O., Foy, P., Kelly, D. L., & Fishbein, B. (2020). TIMSS 2019 International Results in Mathematics and Science. Boston College, TIMSS & PIRLS International Study Center website: https://timssandpirls.bc.edu/timss2019/international-results/ adresinden erişildi.

---
## KAYNAKLAR

-  "Atar, B., Atalay Kabasakal, K., Ünsal Özberk, E. B. , Özberk, E.. H. ve Kıbrıslıoğlu Uysal, N. (2019). **R ile Veri Analizi ve Psikometri Uygulamaları**. PegemA Akademi
- OECD (2019). PISA 2018 Assessment and Analytical Framework. PISA, OECD Publishing, Paris, https://doi.org/10.1787/b25efab8-en adresinden erişildi.

- Wickham, H.  François, R., Henry L. & Müller, K. (2021). dplyr: A Grammar of Data   Manipulation. R package   version 1.0.7. https://CRAN.R-project.org/package=dplyr


