---
title: "`r emo::ji('muscle')` 4005 R ile Büyük Veri Analitiği"
subtitle: "<br> `r emo::ji('graph')` Veri Manipulasyonu_02"
author: "<br> <br> `r emo::ji('woman_teacher')` Dr. Kübra ATALAY KABASAKAL <br> Hacettepe Üniversitesi"
date: "20/12/2021 <br> <br> <br> <br>`r emo::ji('e-mail')` katalay@hacettepe.edu.tr"
output:
  xaringan::moon_reader:
    lib_dir: libs
    css: ["xaringan-themer.css", "slides-style.css"]
    nature:
      highlightStyle: solarized-light
      highlightLines: true
      countIncrementalSlides: false
      ratio: "16:9"
      slideNumberFormat: |
        <div class="progress-bar-container">
          <div class="progress-bar" style="width: calc(%current% / %total% * 100%);">
          </div>
        </div>
---

```{r child = "../setup.Rmd"}
```

```{r set-theme, include=FALSE}
library(xaringanthemer)
style_duo_accent(
  primary_color      = "#0F4C81", # pantone classic blue
  secondary_color    = "#B6CADA", # pantone baby blue
  header_font_google = google_font("Raleway"),
  text_font_google   = google_font("Raleway", "300", "300i"),
  code_font_google   = google_font("Source Code Pro"),
  text_font_size     = "30px"
)
```


```{r load-packages, include=FALSE, message=FALSE, warning=FALSE}
library(tidyverse)
library(dplyr)
library(tuev)
library(magrittr)
library(emo)


```

# Veriyi üst düzeyde toplama .huge[`r emo::ji("stats")`]

.hand[İçerik...]
- **count()** fonksiyonu
--

- **grup_by()** ve **summarize()**

--

- **summarize_all()** ve **summarize_if()** ve **summarize_at()**

--

- **top_n()**


---

## count() fonksiyonu

- **count()** fonkisyonu frekans tablosu oluşturmak için kullanılabilir.

- **count()** fonksiyonunun pipe ile kullanımı
```{r eval=FALSE}
veri_seti %>% count(degisken_adı)
```

---
## count() fonksiyonu

```{r}
library(dplyr)
data(PISA_STU_2018)
PISA_STU_2018 %>% count()
```

- Cinsiyete göre dağılım
.huge[`r emo::ji("boy")`] .huge[`r emo::ji("girl")`]
```{r}
PISA_STU_2018 %>% count(ST004D01T)
```

---
## count() fonksiyonu
- Cinsiyete göre dağılım - **sort** argümanı ile sıralanabilir.
.huge[`r emo::ji("boy")`] .huge[`r emo::ji("girl")`]

```{r}
PISA_STU_2018 %>% count(ST004D01T,sort=TRUE)

```

---
## count() fonksiyonu

- PISA_OGR_2018 öğrenci verisindeki değişken adlarının türkçeleştirilmiş halidir.
- Bu veri setini kullanarak öğrencilerin göçmenlik durumları ve cinsiyetlere göre dağılımını inceleyelim.

```{r}
PISA_OGR_2018 %>% count(CINSIYET,Gocmenlik)

```

???
siz de bu işlemi sıralandırılmış olarak yapınız.

---
## count() fonksiyonu

```{r}
PISA_OGR_2018 %>% count(SINIF, sort=TRUE)

```

???
siz de  SINIF ve CINSIYET e göre dağılımı bulunuz?


---
## count() fonksiyonu

- Gruplandırılmış veride bellirli bir değişkene ilişkin toplam almak istiyorsanız **count()** fonksiyonunun **wt()** argümanını kullanabilirsiniz.

```{r}
PISA_OGR_2018 %>% count(OKUL_TUR, wt=SES, sort=TRUE)
```


---
## summarize() fonksiyonları

- **summarize()** seçilen sütunlar için her satırı kullanarak istatistikler hesaplar.

- kaç satır olduğu

- ortalamanın ne olduğu

- toplamın ne olduğu

- minumum ve maksimum değerlerin ne olduğu gibi..


---
## summarize() fonksiyonları

- Tek satırlık veri setini özetleyerek yeni bir veri seti oluşturan fonksiyondur.

  - **min(x)** x vektöründeki minumum değer
  - **max(x)** x vektöründeki maksimum değer
  - **mean(x)** x vektöründeki ortalama değer
  - **median(x)** x vektöründeki ortanca değer
  - **quantile(x, p)** x vektöründeki q. yuzdelik
  - **sd(x)** x vektöründeki standart sapma
  - **var(x)** x vektöründeki varyans
  - **diff(range(x))** x vektöründeki değiskenlik
  - **first(x)** x vektöründeki ilk eleman
  - **last(x)** x vektöründeki son eleman
  - **nth(x, n)** x vektöründeki n. eleman
  - **n()** x vektöründeki eleman sayısı
  - **n_distinct(x)** x vektöründeki farklı değerlerin sayısı
  
---
.pull-left[
## summarize()
- PISA veri setindeki başarısı için 
hesaplanan 10 olası puan değerinden 
(plausible value) ilki kullanılmıştır. 

```{r}
PISA_OGR_2018 %>% 
summarise(mean(ODOKUMA1))
```
]
--
.pull-right[
## isimlendirme

- **summarise()** fonksiyonu içinde isimlendirme yapmazsanız, oluşan veri setinde isimlendirme fonksiyon adı/ları olacaktır.

- isimlendirilmiş çıktı

```{r}
PISA_OGR_2018 %>%
  summarise(ortalama=mean(ODOKUMA1))
```
]
---
## summarize() 

- Özet bilgiler elde etmek için birden fazla özetleyici fonksiyon kullanabilirsiniz.

```{r}
PISA_OGR_2018 %>%
  summarise(n = n(),
            ortalama=mean(ODOKUMA1),
            sd=sd(ODOKUMA1),
            min=min(ODOKUMA1),
            max=max(ODOKUMA1))
```

---
## summarize() and group_by()

- Özet bilgileri veri setinde yer alan alt gruplar için ise ayrı ayrı **group_by()** fonksiyonu ile hesaplayabilirsiniz.

- **group_by()** dan sonra kullanılan fonksiyonlar her grup için hesaplanır. Fonksiyonu içinde sürekli değişken **kullanılmaz.**

- Cinsiyete göre ODOKUMA1 puanlarına ilişkin istatistikler
```{r}
PISA_OGR_2018 %>%
  group_by(CINSIYET) %>%
  summarise(n = n(),ortalama=mean(ODOKUMA1),sd=sd(ODOKUMA1),min=min(ODOKUMA1),max=max(ODOKUMA1))
```

???
siz de bu işlemi göçmenlik statüsüne göre  yapınız.

---
## summarize() and group_by()

- Özet bilgileri veri setinde yer alan birden fazla kategorik değişken içinde hesaplayabilirsiniz.

- Öğrencilerin cinsiyet ve sınıf düzeylerine göre elde edilen betimsel istatistikleri ortalamaya göre sıralandırılmıştır.

```{r message=FALSE}
betimsel  <- PISA_OGR_2018 %>%
  group_by(CINSIYET,SINIF) %>%
  summarise(n = n(),ortalama=mean(ODOKUMA1),sd=sd(ODOKUMA1)) %>%        arrange(desc(ortalama)) 

betimsel
```

---
## summarize() and group_by()

- **group_by()** fonksiyonu ile elde ettiğiniz çıktılarda aşağıdaki gibi 
gruplandırılmış veri **Groups**  çıktısı ile alınır.

```{r message=FALSE}
# A tibble: 12 x 5
# Groups:   CINSIYET [2]
```

---
## summarize() and group_by()

- Gruplandırılmış elde edilen veri setlerinde tekrar işlem yapmak istiyorsanız bunu **ungroup()** fonksiyonu ile yapabilirsiniz.

```{r message=FALSE}
PISA_OGR_2018 %>%
  group_by(CINSIYET,SINIF) %>%
  summarise(n = n(),ortalama=mean(ODOKUMA1),sd=sd(ODOKUMA1)) %>%        arrange(desc(ortalama)) %>% 
  ungroup()

```

---
## summarize_at()

- dplyr paket fonksiyonlarının **_at** **_if** **_all** uzantılı varyasyonları bulunmaktadır.

- Sadece bir grup sütunun ortalamasını ve standart sapmasını hesaplamanız gerektiğinde **summarize_at()** fonksiyonunu kullanabilirsiniz.

---
## summarize_at()

- **summarize_at()** fonksiyonu ile secilecek değişkenler **vars()**
fonksiyonu içinde belirtilebilir. Bu işlem **select** işlemi yerine geçmektedir.

- Hesaplama işlemlerini ise **list()** fonksiyonu içinde tanımlayabilirsiniz.

```{r message=FALSE}
# adlandırmaya dikkat edin!
PISA_OGR_2018 %>%
    summarize_at(vars(ODOKUMA1, ODFEN1), list(~mean(.), ~sd(.)))

```

---
## summarize_all() ve summarize_if()

- Elinizde tüm sütunları sayısal (numeric) olan bir veriseti olsun. Tum sütunların ortalamasını **summarize_all()** fonksiyonu ile hesaplayabilirsiniz.

```{r eval=FALSE}
veriseti %>% summarize_all(funs(mean, sd))

```

- Elinizdeki bir veri setinin sayısal (numeric) olan sütunlarının ortalamasını **summarize_if()** fonksiyonu ile hesaplayabilirsiniz.

```{r message=FALSE, warning=FALSE}
PISA_OGR_2018 %>% summarize_if(is.numeric, funs(mean, sd))
```

---
## top_n()

- **top_n()** fonksiyonu ile istediğiniz bir değişkenin **en yüksek** ya da **en düşük** değerlerine  göre verisetinde seçim yapılabilir.

```{r}
df <- data.frame(x = c(10, 4, 1, 6, 3, 1, 1))
df %>% top_n(2)
```


---
## top_n()

- Okuma puanı **en yuksek** olan beş kız ve beş erkek öğrencinin bilgileri
```{r}
PISA_OGR_2018 %>%
  select(CINSIYET,ODOKUMA1)%>% 
  arrange(desc(ODOKUMA1))%>% 
  group_by(CINSIYET) %>% 
  top_n(5,ODOKUMA1)
```

---


---
## top_n() & - operatoru

- Okuma puanı **en düşük** olan beş kız ve beş erkek öğrencinin bilgileri

```{r}
PISA_OGR_2018 %>%
  select(CINSIYET,ODOKUMA1)%>% 
  arrange(desc(ODOKUMA1))%>% 
  group_by(CINSIYET) %>% 
  top_n(-5,ODOKUMA1)
```


---
## DataEditR paketi

Bu paketi paketin [github sayfasindan](https://github.com/DillonHammill/DataEditR) inceleyelim.

---


.hand-large[teşekkürler !]

--


.large[`r emo::ji('tea')`]  molası

