---
title: "`r emo::ji('muscle')` 4005 R ile Büyük Veri Analitiği"
subtitle: " <br> `r emo::ji('graph')` Veri Manipulasyonu_03"
author: "<br> <br> `r emo::ji('woman_teacher')` Dr. Kübra ATALAY KABASAKAL <br> Hacettepe Üniversitesi"
date: "20/12/2021 <br> <br> <br> <br>`r emo::ji('e-mail')` katalay@hacettepe.edu.tr"
output:
  xaringan::moon_reader:
    lib_dir: libs
    css: ["xaringan-themer.css", "slides-style.css"]
    nature:
      highlightStyle: solarized-light
      highlightLines: true
      countIncrementalSlides: false
      ratio: "16:9"
      slideNumberFormat: |
        <div class="progress-bar-container">
          <div class="progress-bar" style="width: calc(%current% / %total% * 100%);">
          </div>
        </div>
---

```{r child = "../setup.Rmd"}
```

```{r set-theme, include=FALSE}
library(xaringanthemer)
style_duo_accent(
  primary_color      = "#0F4C81", # pantone classic blue
  secondary_color    = "#B6CADA", # pantone baby blue
  header_font_google = google_font("Raleway"),
  text_font_google   = google_font("Raleway", "300", "300i"),
  code_font_google   = google_font("Source Code Pro"),
  text_font_size     = "30px"
)
```


```{r load-packages, include=FALSE, message=FALSE, warning=FALSE}
library(tidyverse)
library(dplyr)
library(tuev)


```

# Seçme ve Dönüştürme .huge[`r emo::ji("stats")`]

.hand[İçerik...]
- **select()** fonksiyonu

--

- **select()** fonksiyonu içinde çalışan fonksiyonlar
--

- **rename()** fonksiyonu

--

- **mutate()** ve **transmute()** fonksiyonları


---
## select() fonksiyonu

- **select()** fonksiyonu ile sütun bazında seçim yapılabilir.

- Veri yapısının incelenmesi

```{r}
dim(PISA_OGR_2018)
```

- 673 sütunla çalişmayacaksanız, problem durumunuza uygun sütunları seçebilirsiniz. Fonksiyon içinde degişkenler tek tek virgül `,` ile ayrılarak seçim yapılabilir.

``` {.r}
select(veri seti, degisken adi, degisken adi,..)
veri seti %>% select(degisken adi, degisken adi,..)

```

---
## select() fonksiyonu

- OKULID, OGRENCIID, CINSIYET ,SES değikenlerinin seçimi

```{r}
select(PISA_OGR_2018, OKULID, OGRENCIID, CINSIYET ,SES) %>% head(3)
```

Aynı işlem `c()` fonksiyonu içinde de yapılabilir.

```{r eval=FALSE}
select(PISA_OGR_2018, c(OKULID, OGRENCIID, CINSIYET ,SES))

```

---
## select() fonksiyonu

- **select()** fonksiyonu ile sütun bazında seçim yapılabilir.

```{r}
PISA_OGR_2018 %>% select(OKULID, OGRENCIID, CINSIYET ,SES)
```

---
## select() fonksiyonu  **:**

- **select()** fonksiyonu belirli bir aralıktaki değişkenler iki nokta `:` opertorü ile seçilebilir. 

- örnegin okumadan alınan zevke ilişkin maddeler aşağıdaki şekilde seçilebilir.

```{r}
PISA_OGR_2018 %>% select(ST097Q01TA:ST097Q05TA)
```

---
## select() fonksiyonu   **-**

- **select()**  fonksiyonu belirli bir aralıkta yer alan değişkenler iki nokta **:** opertorü ile seçilirken, bu aralıkta dahil edilmek istenmeyen degişkenler kisa cizgi **-** operatorü ile hariç tutulabilir.

```{r}
PISA_OGR_2018 %>% select(OKULID:SINIF,-KITAPCIK) %>% head(5)

```

---
## **starts_with()**

- Sadece **select()** fonksiyonu içinde çalışan birtakım fonksiyonlar değişken seçim işini kolaylaştırır.

- **ST097** ile başlayan degişkenlerin seçilmesi

```{r}
select(PISA_OGR_2018, starts_with("ST097")) %>% head(5)
```

---
## **ends_with()**

- **NA** ile **biten** degişkenlerin seçilmesi

```{r}
select(PISA_OGR_2018, ends_with("NA"))  %>% head(5)

```

---
## **contains()**

- **OKUMA** geçen değişkenlerin seçilmesi

```{r}
select(PISA_OGR_2018,contains("OKUMA"))

```

---
##  **matches()**

- içinde **02** geçen değişkenlerin seçilmesi

```{r}
select(PISA_OGR_2018,matches("02"))  %>% head(5)
```

---
## **num_range()**

-  ardışık ilerleyen değişkenlerin seçilmesi

```{r}
select(PISA_OGR_2018,num_range("AGIRLIKLANDIRMA",1:5))  %>% head(5)

```

---
##  Matıksal operatorler ile seçim

- farklı fonksiyonları aynı anda mantıksal operatörlerle kullanarak da seçim yapabilirsiniz.

- veya **|** operatorünün kullanılması

```{r}
select(PISA_OGR_2018,contains("OKUMA") | matches("2"))  %>% head(5)
```

---
##  Matıksal operatorler ile seçim

- ve **&** operatorunun kullanılması

```{r}
select(PISA_OGR_2018,contains("OKUMA") & matches("2"))
```

---
##  Matıksal operatorler ile secim

- hariç tutmak amacıyla **-** operatorü kullanılabilir.

```{r}
select(PISA_OGR_2018,-contains("OKUMA"),-matches("02"))  %>% head(5)

```

---
## **rename()** fonksiyonu

- **select()** fonksiyonu icinde değişken seçimi sırasında değişken adı değişimi yapılabilir.

- Örnekte **ODOKUMA1** degişkeninin adını **okumapuan** olarak değiştirip seçebilirsiniz.

```{r}
PISA_OGR_2018 %>%   
select(OGRENCIID,OKUL_TUR,CINSIYET,SES,okumapuan = ODOKUMA1) %>% 
head(2)
```

---
## **rename()** fonksiyonu

- Örnekte ise **ODOKUMA1** degişkeninin adı okumapuan olarak **rename()** fonksiyonu ile de değiştirilebilir.

```{r}
PISA_OGR_2018 %>%   
select(OGRENCIID,OKUL_TUR,CINSIYET,SES,ODOKUMA1) %>% 
rename(okumapuan=ODOKUMA1)%>% 
head(2)
```

---
## mutate fonksiyonu

- **mutate()** fonksiyonu ile veri setine yeni değişken ekleyebilirsiniz.

- **transmutate()** fonksiyonu ile veri setine yeni değişken eklenirken, eski değişken/ler veri setiden çıkarılır.

- Okumadan zevk alma maddelerinden bir veri seti oluşturup, bu veri setine toplam puan ekleme

```{r}
zevk  <- select(PISA_OGR_2018, starts_with("ST097")) 
zevk  <- expss::drop_var_labs(zevk)
zevk %>% 
mutate(toplam =ST097Q01TA+ST097Q02TA+ST097Q03TA+ST097Q04TA+ ST097Q05TA) %>% head(2)
```

---
## mutate() fonksiyonu

- Değişken değerleri bir önceki örnekteki gibi tek tek **+** ile toplanacağı gibi **rowSums()** fonkşsyonu ile de aşağıdaki gibi toplanabilir 
```{r }
zevk %>% 
mutate(toplam=rowSums(select(., ST097Q01TA:ST097Q05TA))) %>% 
head(2)
```

---
## mutate() fonksiyonu

- Yeni eklenecek yeri `.before` ya da `.after` argumanları ile düzenleyebilirsiniz.

```{r}
zevk %>% 
mutate(toplam=rowSums(select(., ST097Q01TA:ST097Q05TA)),.before= ST097Q01TA)%>% head(2)
```

---
## transmute() fonksiyonu

- **transmute()** fonksiyonu kullanılarak yeni değişken oluşturulduğunda, işlemde kullanılan değişkenler veri setinden çıkarılır.

```{r}
zevk %>% 
transmute(toplam=rowSums(select(., ST097Q01TA:ST097Q05TA))) %>% 
head(2)
```

---
## mutate() fonksiyonu

- Fonksiyonda üretilen ilk değişken kullanılarak da yeni değişken üretilebilir.
 
- Ilk olarak ozyeterliği ölçen maddelerden yeni bir veri oluşturulmuş, daha sonra bu puanların önce toplam puanları daha sonra toplam puanların kareleri alınmıştır.

```{r }
ozyeterlik <- PISA_OGR_2018 %>% 
  expss::drop_var_labs() %>% 
  select(ST196Q02HA:ST196Q07HA) 

ozyeterlik%>% 
  rowwise() %>%
  mutate(toplam = sum(across()))%>% 
  mutate(toplam_kare=toplam*toplam) %>% head(2)
```


---
## ifelse()

- **ifelse()** programlama dillerinde sıklıkla kullanılan koşullu önermelerden biridir.

```{r eval=FALSE}
ifelse(test = x==y, evet = ilkdeger , hayır = ikincideger)

```

```{r }
x <- c(-2,1,-1,-3,3)
ifelse(x<0,"Negatif", "Pozitif")

```

---
## ifelse()

- Uygulama 7.,8.,9.,10.,11. ve 12. sınıf öğrencileri katılmaktadır.

```{r}
table(PISA_OGR_2018$SINIF)
``` 

- **SINIF** değişkenini kullanarak ortaokul ve lise olmak üzere iki düzeyli **OKUL** adlı bir değişken oluşturalım.

---
## ifelse()

```{r}
PISA_OGR_2018 %>%
  select(1:5) %>% 
  mutate(okul = ifelse(SINIF == 7 | SINIF == 8, 
                       "Ortaokul", "Lise")) %>%
    head(3)
```

---
## case_when()

- **case_when()** fonksiyonu çoklu **ifelse() ** kullanımı ile benzer işlevi sağlar.

- **case_when()** birden fazla koşula dayalı karşılaştırmalarda yeni bir değişken oluşturmak amacıyla kullanılır. 

- Sosyoekomik düzeye ilişikin betimsel istatistikler
```{r}
summary(PISA_OGR_2018$SES)
```


---
## casewhen()

- SES değişkeninin kategorik hale getirilmesi

```{r}

v1 <- PISA_OGR_2018 %>% 
  mutate(SES_kategorik = 
    case_when(
      SES <=  -2 ~ "dusuk",
      SES > -2 & SES <  0 ~ "orta",
      SES >=0 ~ "yuksek" )) %>% 
      select(SES,SES_kategorik)


```


---
## casewhen()

- Olusturulan yeni SES_kategorik degişkeninin veri setinde nasıl dağıldığını inceleme


```{r}
v1 %>% group_by(SES_kategorik) %>% summarize(f=n())
```


---

.hand-large[teşekkürler !]


[Siz de yapın](https://learnr-examples.shinyapps.io/ex-data-filter/#section-welcome>)

[Siz de yapın](https://learnr-examples.shinyapps.io/ex-data-summarise/)
--


