---
title: "`r emo::ji('muscle')` 4005 R ile Büyük Veri Analitiği"
subtitle: " <br> `r emo::ji('graph')` Veri Manipulasyonu_05"
author: "<br> <br> `r emo::ji('woman_teacher')` Dr. Kübra ATALAY KABASAKAL <br> Hacettepe Üniversitesi"
date: "20/12/2021 <br> <br> <br> <br>`r emo::ji('e-mail')` katalay@hacettepe.edu.tr"
output:
  xaringan::moon_reader:
    lib_dir: libs
    css: ["xaringan-themer.css", "slides-style.css"]
    nature:
      highlightStyle: solarized-light
      highlightLines: true
      countIncrementalSlides: false
      ratio: "16:9"
      slideNumberFormat: |
        <div class="progress-bar-container">
          <div class="progress-bar" style="width: calc(%current% / %total% * 100%);">
          </div>
        </div>
---

```{r child = "../setup.Rmd"}
```

```{r set-theme, include=FALSE}
library(xaringanthemer)
style_duo_accent(
  primary_color      = "#0F4C81", # pantone classic blue
  secondary_color    = "#B6CADA", # pantone baby blue
  header_font_google = google_font("Raleway"),
  text_font_google   = google_font("Raleway", "300", "300i"),
  code_font_google   = google_font("Source Code Pro"),
  text_font_size     = "30px"
)
```


```{r load-packages, include=FALSE, message=FALSE, warning=FALSE}
library(tidyverse)
library(dplyr)
library(tidyr)

library(tuev)


```

# Veri Formatı Degiştirme .huge[`r emo::ji("stats")`]

.hand[İçerik...]
- **tiydr** paketi
- **gather()** fonksiyonu
- **separete()** fonksiyonu
- **spread()** fonksiyonu
- **unite()** fonksiyonu 


---
## Veriyi İnceleme

- Bir veriyi R ortamamına aktardıktan sonra

  - Veri setinizde yer alan tüm satırlar/sütunlar doğru bir şekilde aktarılmış mı?
  
  - Sütun isimleri düzgün mü? 
  
  - Özellikle sütun adlarında boşluk olması ya da farklı      karakterler bulunması sıkıntı yaratabilir.

---
## Veriyi İnceleme

- Aktarılan boş satır ve sütunlar var mı?

  - **filter()** ve **select()** gibi fonksiyonlarla            incelebilir. 
   
- Eksik veriler nasıl temsil ediliyor?

  - **NA**,**" "** (bosluk), **.**, **999** ,  **9999**
  
  - eksik veriler **mutate()** ve **ifelse()** ile             düzenlebilir.
  
- character ve factor değişkenler düzgün tanımlanımış mı?
  
---
.center[## Dağınık Veri]

.pull-left-narrow[
  
    
| **Program**     | **Kadın** | **Erkek**|
|-----------------|----------:|---------:|
| Olcme           |      6    |    6     |
| Program         |      5    |    5     |
| Yonetim         |      7    |    8     |
| PDR             |      5    |    3     |

]
.pull-right-wide[
- Gözlem nedir?
  - Her bir programda yer alan öğrencilerin cinsiyeti
- Değişkenler nelerdir?
  - Program, Cinsiyet, Frekans
- Değerler nelerdir?
    + Program: Olcme, Program, Yonetim, PDR
    + Cinsiyet: Kadın, Erkek 
- Bunların degisken değeri olması gerekiyor, sutun baslığı değil!
    + Frekans: ***Frekanslar iki sütuna dağılmış !!!**
]
---
## Düzgün Veri


| **Program**     | **Cinsiyet** | **Frekans** |
|-----------------|-------------:|------------:|
| Olcme           |     Kadın    |    6        |
| Olcme           |     Erkek    |    6        |
| Program         |     Kadın    |    5        |
| Program         |     Erkek    |    5        |
| Yonetim         |     Kadın    |    7        |
| Yonetim         |     Erkek    |    8        |
| PDR             |     Kadın    |    5        |
| PDR             |     Erkek    |    3        |

--
- Değişkenler sütunda

--

- Gözlemler Satırlarda olmalıdır !
--

---
## Düzgün Veri

- Çok sayıda **satırı** anlamlandırmak, çok sayıda **sütunu** anlamlandırmaktan daha kolaydır.

- **ggplot2**,**plotly**,**lattice** gibi paketleri rahat kullanabilmek için düzenli veri gereklidir.

- hiyerarşik ve karma modeller için de verinin düzgün olması önemlidir.

- Değişken adları mümkün olduğunca anlamlı olmalıdır.

- Eksik değerler ve **dengesiz** tekrarlanan ölçüm verileriyle ilgili daha az sorun sağlar.

---
## Düzgün Veri

- **tidyr** paketi **reshape** paketi gibi veri düzenlemede kullanılabilir.

- **gather()**: bir dizi sütun alır ve onları iki yeni sütuna (kendi adını verebileceğin) dönüştürür.

  - A key:  Orijinal sütun adlarını saklayan bir anahtar
  - A value: Bu orijinal sütunlardaki değerlere sahip bir değer.
  
---
## **gather()** fonksiyonu

- Fonksiyonun kullanım şekli
```{r eval=FALSE}
gather(data, key, value, ..., na.rm = FALSE, 
       convert = FALSE, factor_key = FALSE)
```

- Fonksiyonun kullanımı göstermek için veri seti oluşturma

```{r}
n=20
genisveri <- data.frame(
  ID = paste("ID",101:120,sep=""),
  Sure_1 = sample(50:60,20,replace=TRUE),
  Sure_2 = sample(40:55,20,replace=TRUE),
  Sure_3 = sample(35:50,20,replace=TRUE)
)

```


---
## **gather()** fonksiyonu

```{r}
genisveri
```

---
## **gather()** 

- gather() fonksiyonu geniş veriyi, uzun veri haline getirir.

```{r}
uzun <- genisveri %>% gather(Sure, Zaman, Sure_1:Sure_3)
```

- Olusan veride Sure_1,Sure_2 ve Sure_3, Sure değişkenin değerleri haline geldi.

---
## **gather()** 

```{r}
uzun %>% head(3)
uzun %>% tail(3)
```


- Gördüğünüz gibi, şimdi iki sütunumuz var: Biri *Sure* için, diğeri **Zaman** için. Her katılımcı icin üc farkli süre degeri olduğu için her bir ID değeri üç kere tekrarlamaktadır.

---
## **separate()**

- **separate()** bir sütunu birden çok sütuna ayırır.

- değerlerin sütun adlarına gömüldüğü toplanmış verilerde ortaktır.

- Olusan veride Sure_1,Sure_2 ve Sure_3 değerlerinin karakter ve sayısal değerlerini ayırmak için **separate():** fonkisyonu kullanabilirsiniz.


```{r}
uzun_ayrı <- uzun %>% 
            separate(Sure, c("Sure","Sayı"),"_") 

uzun_ayrı %>% head(3)
```

---
## **unite()** fonksiyonu

- **gather*()** fonksiyonun tam tersi olarak iki sütunu alıp
tek sutunda birlestirir.

```{r}
uzun_birles <- uzun_ayrı %>% unite(SURE, Sure, Sayı, sep = ".")
uzun_birles %>% head(3)

```

---
## **spread()** fonksiyonu

- **spread():**  **gather*()** fonksiyonun tam tersini yaparak uzun veriden genis veri olusturmaya yarar.

```{r}
tekrar_genis <- uzun_birles %>% spread(SURE, Zaman)
tekrar_genis
```


---

<br>

.hand-large[teşekkürler !]

--


